【裁判字號】    98,保險,16
【裁判日期】    990520
【裁判案由】    給付保險金
【裁判全文】
臺灣桃園地方法院民事判決              98年度保險字第16號
原      告  丙○○
法定代理人  丁○○
訴訟代理人  陳鼎正律師
複  代理人  吳恩篤律師
被      告  泰安產物保險股份有限公司桃園分公司
法定代理人  乙○○
訴訟代理人  戊○○
上列當事人間請求給付保險金事件，於民國99年5 月6 日言詞辯
論終結，本院判決如下：
    主  文
被告應給付原告新臺幣壹佰萬元，及自民國九十八年九月十七日
起至清償日止，按週年利率百分之五計算之利息。
原告其餘之訴駁回。
訴訟費用由被告負擔二分之一，餘由原告負擔。
本判決第一項於原告以新臺幣拾萬肆仟元供擔保後，得假執
行。但被告以新臺幣壹佰萬元為原告預供擔保，得免為假執行。
原告其餘假執行之聲請駁回。
    事實及理由
壹、程序方面：
    被告之法定代理人原為許培潤，嗣於民國98年9 月15日變更
    為乙○○，並由其具狀聲明承受訴訟，核無不合，應予准許
    。
貳、實體方面：
一、原告主張：
  (一)按因故意或過失不法侵害他人之權利者，負損害賠償責任；
    汽車、機車或其他非依軌道駕駛之動力車輛，在使用中加損
    害於他人者，駕駛人應賠償因此所生之損害，民法第184 條
    第1 項前段、第191 條之2 分別定有明文。查原告於96年10
    月20日下午8 時10分許騎乘車號XF7-586 號機車（下稱系爭
    機車）在桃園縣大園鄉○○路由大園往青埔方向行駛，適遇
    訴外人陳允台（嗣於97年6 月23日死亡）駕駛車號R2-3245
    號自小客貨車（下稱系爭自小客貨車）由青埔往大園方向駛
    來，詎其應注意會車時應保持安全距離及應注意車前狀況，
    竟未注意，擦撞原告騎乘之系爭機車，致原告左膝及左下肢
    受傷，經送往怡仁綜合醫院就診後截肢，受創甚深，陳允台
    自應負損害賠償責任。又查本件車禍肇事者陳允台所駕駛之
    系爭自小客貨車由其配偶陳葉鳳珠向被告投保強制汽車責任
    保險及第三人汽車責任保險（下稱系爭責任保險），陳允台
    依系爭責任保險契約之約定，亦為附加被保險人，而系爭責
    任保險之最高理賠金額為新臺幣（下同）900,000 元。
  (二)原告因上開車禍受有之損害包括：醫療費用351,675 元、看
    護費用30,000元、減少勞動能力損害5,481,432 元及慰撫金
    1,000,000 元。其中醫療費用200,000 元及殘廢給付800,00
    0 元（屬減少勞動能力損害之一部分），原告得依強制汽車
    責任保險法第7 條及第27條第1 項規定請求被告給付。扣除
    上開依強制汽車責任保險被告應給付之金額外，尚有醫療費
    用151,675 元（351,675- 200,000=151,675）、減少勞動能
    力損害4,651,432 元（5,481,432-800,000=4,651,432 ）及
    慰撫金1,000,000 元，應由陳允台負賠償責任。陳允台既已
    死亡，原告自得就上開醫療費用、減少勞動能力損害、慰撫
    金於900,000 元範圍內，依保險法第94條第2 項及系爭責任
    保險契約第6 條第2 項約定，直接請求被告給付賠償金額。
    爰依強制汽車責任保險法第7 條、第27條第1 項、保險法第
    94條第2 項規定及系爭責任保險契約第6 條約定，請求被告
    給付如聲明所示金額。
  (三)聲明：被告應給付原告1,900,000 元，及自起訴狀繕本送達
    翌日起至清償日止，按年息百分之5 計算之利息；願供擔保
    ，請准宣告假執行。
二、被告抗辯：
  (一)按因汽車交通事故致受害人傷害或死亡者，不論加害人有無
    過失，請求權人得依本法規定向保險人請求保險給付或向財
    團法人汽車交通事故特別補償基金請求賠償；本法所稱交通
    事故，指使用或管理汽車致乘客或車外第三人傷害或死亡之
    事故，強制汽車責任保險法第7 條、第13條定有明文。本件
    原告發生事故後約2 個月才向警方備案，事故地點無監視器
    、無救護車救護紀錄，原告無法證明受有傷害係因與被告承
    保車輛發生交通事故所致，故無法依強制汽車責任險賠付原
    告。
  (二)縱認原告確因與被告承保車輛發生交通事故而受有傷害，事
    故地點為鄉○○○道路且原告為無照駕駛，事故原因是否確
    為陳允台未保持安全距離及未注意車前狀況亦值得商榷。再
    者，因陳允台死亡前損害賠償責任及金額尚未明確，原告亦
    不得依保險法第94條第2 項及系爭責任保險契約第6 條約定
    直接請求被告賠付保險金額。
  (三)聲明：原告之訴駁回；如受不利判決，願供擔保請准宣告免
    為假執行。
三、兩造不爭執事項：
  (一)陳允台所駕駛之系爭自小客貨車為其配偶陳葉鳳珠向被告投
    保強制汽車責任保險及系爭責任保險，陳允台依系爭責任保
    險契約之約定，亦為附加被保險人。
  (二)原告於96年12月6 日施行膝上截肢手術，其身體殘廢等級符
    合強制汽車責任保險殘廢給付標準表所定第5 等級。
四、本件爭點：
  (一)原告是否因與陳允台發生交通事故而受有傷害？
  (二)原告得否依強制汽車責任保險向被告請求給付保險金？若可
    ，金額若干？
  (三)原告得否依保險法第94條第2 項規定及系爭保險契約第6 條
    第2 項約定向被告請求給付保險金？若可，金額若干？
五、本院判斷：
  (一)原告是否因與陳允台發生交通事故而受有傷害？
    查陳允台於97年5 月13日在臺灣桃園地方法院檢察署檢察事
    務官詢問時陳稱：那天晚上8 時許，天色不佳，原告等人騎
    車快速通過，地點是大園鄉○○路，過了大江購物中心往青
    埔路的三叉口，那是一個彎道，其他與原告同行的騎士已經
    過，只有原告未通過，撞到伊車子前輪，伊本來要報警，但
    與原告同行者要伊先將原告送醫等語（見臺灣桃園地方法院
    檢察署97年度他字第1582號卷）；證人甲○○則於本院準備
    期日到庭證稱：原告晚上約8 時騎機車載伊，撞到汽車的駕
    駛座那邊的輪胎。事發地點是向右彎的路，原告騎的速度伊
    不知道，感覺沒有特別快，因為是轉彎的車道。原告那時沒
    有駕照，伊也知道原告沒有駕照，那邊並沒有紅綠燈，撞了
    之後，原告就昏迷，伊並不知道車子有沒有壓到原告，伊沒
    有昏迷，伊自己起來，撞到原告的人有下來看……，後來撞
    到我們的人與同行的同學一起抬原告到肇事者的車上，伊當
    時沒有上車，但伊同學有上車一起坐肇事者的車到醫院等語
    （見本院卷第69頁），是陳允台陳述事故發生經過與甲○○
    之證述內容大致相符，足堪認定原告確因騎乘系爭機車與陳
    允台駕駛之系爭自小客貨車擦撞發生交通事故，致原告受有
    傷害。
  (二)原告得否依強制汽車責任保險向被告請求給付保險金？若可
    ，金額若干？
  1.按因汽車交通事故致受害人傷害或死亡者，不論加害人有無
    過失，請求權人得依本法規定向保險人請求保險給付或向財
    團法人汽車交通事故特別補償基金請求補償；本法所稱請求
    權人，指下列得向保險人請求保險給付或向特別補償基金請
    求補償之人：一、因汽車交通事故遭致傷害者，為受害人本
    人；本保險之給付項目如下：一、傷害醫療費用給付；二、
    殘廢給付，強制汽車責任保險法第7 條、第11條第1 項第1
    款、第27條第1 項第1 款、第2 款分別定有明文。查原告騎
    乘系爭機車與陳允台駕駛之系爭自小客貨車擦撞發生交通事
    故已如前述，不論陳允台有無過失，原告均得依上揭法律規
    定向保險人即被告請求保險給付。
  2.再按，受害人因汽車交通事故致身體傷害，強制汽車責任保
    險之保險人依本法規定為傷害醫療費用給付時，以其必須且
    合理之實際支出之相關醫療費用為限。但每一受害人每一事
    故之傷害醫療費用給付總額，以200,000 元為限，強制汽車
    責任保險給付標準第2 條第1 項定有明文。又所謂相關醫療
    費用，依上開給付標準第2 條第2 項規定，包括急救費用、
    診療費用、接送費用及看護費用。原告主張支出醫療費用35
    1,675 元、看護費用30,000元等語，並提出醫療費用收據、
    丁○○月薪明細表、在職證明書為證（見本院卷第22-26 頁
    反面、92-93 頁）。被告就原告所提上開醫療費用單據認定
    符合強制汽車責任保險給付標準之診療費用數額為193,204
    元（見本院卷第81-82 頁），並對原告請求看護費用30,000
    元不爭執，原告得請求之傷害醫療費用共計223,204 元（19
    3,204+30,000= 223,204 ），則原告依上開給付標準範圍內
    請求被告給付傷害醫療費用200,000 元，即屬有據。另原告
    受有身體損傷，其身體殘廢等級為強制汽車責任保險殘廢給
    付標準表所定第5 等級乙事，為兩造所不爭執，依強制汽車
    責任保險給付標準第3 條第3 項第5 款規定，第5 等級殘廢
    程度保險人應給付800,000 元，則原告對被告請求殘廢給付
    800,000元，亦屬有據。
  3.綜上，原告依強制汽車責任保險得向被告請求保險給付共計
    1,000,000元（200,000+800,000=1,000,000 ）。
  (三)原告得否依保險法第94條第2 項規定及系爭保險契約第6 條
    第2 項約定向被告請求給付保險金？若可，金額若干？
  1.按被保險人對第三人應負損失賠償責任確定時，第三人得在
    保險金額範圍內，依其應得之比例，直接向保險人請求給付
    賠償金額，保險法第94條第2 項定有明文。惟上開保險法規
    定之直接訴權前提須被保險人對第三人之責任已經因終局判
    決、和解、承認而確定，若被保險人對第三人的債務尚未確
    定，則第三人的權利也就同樣還沒有確定，第三人自不得主
    張直接訴權（臺灣高等法院暨所屬法院96年法律座談會民事
    類提案第14號參照）。蓋責任保險之目的為填補被保險人之
    損失，與強制汽車責任保險目的為使受害人迅速獲得基本保
    障不同（強制汽車責任保險法第1 條參照），前者為私人保
    險，後者則兼有社會保險性質，故第三人對保險人之直接訴
    權仍應以被保險人所應負之賠償責任確定時始得行使。
  2.原告雖主張得依保險法第94條第2 項直接向被告請求給付賠
    償金額900,000 元云云。惟查，原告對被保險人即陳允台之
    賠償請求權並未因終局判決、和解或承認而確定，陳允台對
    原告是否應負賠償責任、賠償金額若干等均尚未確定，揆諸
    前揭說明，原告自不得直接向被告請求給付賠償金額。又縱
    陳允台已於97年6 月23日死亡，原告仍應對其繼承人或遺產
    管理人確定賠償金額後，始得直接向被告請求賠償金額，是
    原告此部分主張，即屬無據。
  3.再查系爭責任保險契約第6 條約定：「被保險人依法應負賠
    償責任確定時，損害賠償請求權人得在保險金額範圍內依其
    應得之比例，直接向本公司（即被告）請求給付賠償金額，
    其金額之認定，依下列規定：一、被保險人依法應負之損害
    賠償金額，經法院判決確定者。二、經當事人雙方於訴訟上
    或訴訟外以書面達成和解，並經本公司同意者。三、當事人
    雙方依鄉鎮市調解條例達成調解，經該管法院核定，並經本
    公司同意者（第1 項）。依法應負賠償責任之被保險人，有
    破產、清算或死亡、失蹤等情事者，損害賠償請求權人仍得
    依前項規定，在保險金範圍內依其應得之比例，直接向本公
    司請求給付賠償金額（第2 項）。」觀乎上開條文第1 項約
    定，僅係將保險法第94條第2 項規定內涵於系爭責任保險契
    約中以書面方式進一步闡釋清楚，並未賦予第三人於被保險
    人賠償責任未確定前，即得向被告請求給付賠償金額之權利
    。又同條第2 項約定在被保險人有破產、清算或死亡、失蹤
    等情事時，仍應「依前項規定」，即仍應以被保險人賠償金
    額確定後，始得向被告在保險金範圍內請求給付賠償金額。
    是以，原告主張依系爭責任保險契約第6 條第2 項約定，請
    求被告給付賠償金額900,000 元云云，尚無足採。
六、綜上，原告基於強制汽車責任保險法第7 條及27條第1 項規
    定請求被告給付1,000,000 元，及自起訴狀繕本送達被告翌
    日即98年9 月17日起至清償日止，按週年利率百分之5 計算
    之利息，為有理由，應予准許，逾此部分之請求，為無理由
    ，應予駁回。本件原告勝訴部分，兩造分別陳明願供擔保請
    准宣告假執行或免為假執行，核無不合，爰分別酌定相當之
    擔保金額，予以准許。至原告敗訴部分，其假執行之聲請失
    所附麗，應予駁回。
七、據上論結，本件原告之訴為一部有理由，一部無理由，依民
    事訴訟法第79條、第390 條第2 項、第392 條第2 項，判決
    如主文。
中    華    民    國    99    年    5     月    20    日
                  民事第一庭  審判長法  官  郭琇玲
                                    法  官  林哲賢
                                    法  官  郭俊德
以上正本係照原本作成。
如對本判決上訴，須於判決送達後20日內向本院提出上訴狀。
中    華    民    國    99    年    5     月    20    日
                                    書記官  黃澧

司法院資訊處製作；財團法人民間司法改革基金會備份。
